臺灣高等法院臺中分院民事判決　　　　　 96年度上字第138號
上　訴　人　乙○○
訴訟代理人　陳惠伶律師
被　上訴人　甲○○
訴訟代理人　張柏山律師
複　代理人　洪煌村律師
上列當事人間請求返還不當得利事件，上訴人對於中華民國96年
3月30日臺灣臺中地方法院95年度訴字第1836號第一審判決提起
上訴，本院於96年12月18日言詞辯論終結，判決如下：
    主  文
上訴駁回。
第二審訴訟費用由上訴人負擔。
    事實及理由
一、上訴人起訴主張：被上訴人於訴外人即兩造父親林新滄生病
    期間，即自民國81年10月7日起至82年3月1日止，陸續提領
    林新滄在台中市第七信用合作社（現已改制為第七商業銀行
    股份有限公司，以下簡稱為第七商銀）、帳號68159號活期
    儲蓄存款及定期存款，合計新台幣（下同）32,757,000元，
    於扣除土地增值稅及契稅3,521,553元、及購買交通銀行台
    中分行為發票人、受款人林新滄、面額100萬元、300萬元之
    支票後，尚有25,235,447元，被上訴人無法律上原因受有利
    益，致林新滄受有損害，自應返還予林新滄，而林新滄於82
    年5月6日死亡，留有含上訴人在內子女6名，已申報遺產稅
    完畢，上訴人亦已通知其他繼承人終止公同共有關係，爰請
    求被上訴人應返還不當得利債權6分之1，核計為4,205,907
    元，上訴人再以原審87年度訴字第4號和解筆錄中對被上訴
    人所負之債務1,613,093元主張抵銷，故上訴人對被上訴人
    之不當得利債權為2,592,814元，爰依民法第179條規定請求
    給付等語。
二、被上訴人則辯以：林新滄於81、82年間將其所有坐落台中市
    ○區○○段9小段8-40地號土地暨其上建物即門牌號碼台中
    市○○街2號房屋，及坐落同區○○○段270-47地號土地暨
    其上建物即門牌號碼台中市○區○○路2-65號房屋，分別贈
    與上訴人、及訴外人林博文，為規避贈與稅賦，林新滄以二
    階段假買賣方式進行，就上開二房地，林新滄先分別出賣予
    訴外人蕭林梅玉、蕭卓志，再由蕭林梅玉出賣予上訴人（登
    記名義人則為上訴人之妻林蔡桂蘭），蕭卓志則出賣予林博
    文，在現有資金不足情形下，林新滄以台中市○○段○○段
    等4筆土地先向第七商銀抵押貸款400萬元，作為上開房地假
    買賣資金，被上訴人依林新滄之指示，多次領出資金供蕭林
    梅玉、蕭卓志製造買賣價金往來之假象，再加上二棟房地之
    土地增值稅及契稅，亦均由林新滄支付，此階段往來資金之
    假象至少有2,500萬元以上，林新滄當時雖已高齡76、77歲
    並罹患肺部腫瘤，惟其精神狀況與一般人無異，被上訴人均
    在林新滄之指示下，持其所交付之印章、存摺代為領取款項
    ，領取後之款項非交由林新滄自行處理，即依其指示將領取
    之款項以現金方式存入蕭林梅玉、蕭卓志之帳戶內，被上訴
    人並無不當得利，且林新滄赴美國就醫亦使用帳戶內10萬元
    美金之款項等語。
三、原審駁回上訴人之訴及假執行之聲請。上訴人不服原判決，
    提起本件上訴。
四、上訴人於本院聲明，求為判決：
    (一)原判決廢棄。
    (二)被上訴人應給付上訴人1,661,847元，及自90年7月13日起
      至清償日止，按年息5%計算之利息。
    (三)請准提供擔保宣告假執行。
    並補充陳述稱：
    (一)被上訴人於原審自認有自父親林新滄之帳戶提領32,757,0
      00元，於扣減稅金3,521,553元、林梅玉帳戶回存入林新
      滄帳戶之400萬元、及被上訴人嗣交出銀行貸款400萬元作
      為支付遺產稅之用、以及扣減父親醫療費用美金60,091.0
      9元（經換算新台幣1,585,802元，82年6月美元兌台幣匯
      率為一美元等於台幣26.39元），則林新滄之存款19,649,
      645元遭被上訴人據為己有。嗣林新滄過世，上訴人繼承
      林新滄對被上訴人不當得利債權19,649,645元之1/6即3,2
      74,940元，就上訴人應給付被上訴人1,613,093元之債務
      主張抵銷，故上訴人對被上訴人之不當得利債權為1,661,
      847元及法定利息。
    (二)林新滄先前已將部分不動產登記予其子甲○○、林文蔚、
      林博文、及乙○○。又林新滄固為避稅而作三角買賣方式
      辦理所有權移轉登記手續，惟林新滄生病時就三角買賣資
      金之提領、存入等手續，均由被上訴人處理，被上訴人確
      有利用機會將父親之存款據為己有，又被上訴人亦應將三
      角買賣資金之流向舉証說明。依被上訴人於本院提供之相
      關交易資料，81年10月7日存入蕭卓志帳戶之200萬元，並
      非提領自父親林新滄在台中市第七信用合作社之帳戶，該
      200萬元應是提領自林新滄之其他存款帳戶；又81年10月7
      日存入蕭卓志帳戶之200萬元，於同日僅提領100萬元購買
      支票，該支票嗣後存入林新滄在台中市第七信用合作社之
      帳戶交換提示，足証被上訴人並非將存入蕭卓志帳戶之金
      錢，全數回存入父親林新滄之帳戶。又存入蕭林梅玉帳戶
      之81年12月8日金額100萬元、81年12月11日金額50萬元、
      81年12月12日金額50萬元、50萬元及81年12月14日金額50
      萬元，並非提領自林新滄在台中市第七信用合作社之帳戶
      ，則此存入蕭林梅玉帳戶內之300萬元，應係提領自林新
      滄之其他帳戶。前開300萬元固購買50萬元、250萬元之支
      票，而存入父親林新滄在台中市第七信用合作社之帳戶交
      換提示，惟兌現後之金額，全數經被上訴人予以提領。另
      林新滄在台中市第七信用合作社之帳戶，於82年2月2日存
      入400萬元支票交換提示，惟兌現後之金額，亦經被上訴
      人全數提領。而蕭林梅玉之帳戶，於82年3月25日存入220
      萬元之支票交換提示，兌現後之金額經提領後並無回存入
      林新滄之帳戶；另82年4月22日存入400萬元之支票交換提
      示，因被上訴人僅提供至該筆交易之存摺資料，故無法得
      知該400萬元是否事後經提領。
    (三)林新滄生病期間雖然意識清楚，惟行動不便無法前往銀行
      辦理存入、提領金錢之事務，前開無流向之金錢確實由被
      上訴人提領後據為己有。雖被上訴人辯稱其係依父親之指
      示為提存款等行為，然林新滄絕不可能要被上訴人領出數
      百萬元現金置於身邊，且被上訴人於林新滄過世時稱其未
      留有現金，益證被上訴人侵吞前開無流向之金錢。又林新
      滄生前之銀行存款，除上開台中市第七信用合作社之活期
      儲蓄存款外，尚有在該合作社之定期存款、支票存款、股
      票，另在台中市第五信用合作社、郵局、中國信託商業銀
      行均有存款，有原審附卷財政部台灣省中區國稅局遺產稅
      核定通知書可証等語。
五、被上訴人於本院聲明，求為判決：
    (一)上訴駁回。
    (二)如受不利判決，願供擔保請准宣告得免為假執行。
    並補充陳述稱：
    (一)證人蕭林梅玉、及蕭卓志業於原審證述林新滄為避稅而作
      假買賣等情屬實，足證假買賣之價金均有回至林新滄手上
      。上訴人主張為辦理三角買賣而存入蕭卓志帳戶部分之金
      錢1590萬元，尚有290萬元未存入林新滄帳戶、及存入蕭
      林梅玉帳戶部分之金錢1320萬元，尚有620萬元未存入林
      新滄帳戶等情，均非事實。按蕭卓志部分假買賣價金為
      1500萬元，而蕭卓志已以6張合支支票方式將林新滄數次
      所交付假買賣價金計1,500萬元交還，該款項並入林新滄
      設在前台中市第七信用合作社000000-0帳號內；又依國泰
      世華銀行中台中分行96年8月14日函覆鈞院之國世中台中
      字第09630000178號函所載，證人蕭卓志所購買之6張合支
      支票（見本院卷第51至62頁），票號：JT000 0000、JU00
      00000、JU0000000、JU0000000、JU0000000、JU0000000
      ），計1,500萬元，確實係由林新滄所提示領取，是上訴
      人質疑1,500萬元中之81年10月30日面額200萬元之支票並
      無存入林新滄帳戶乙節，自屬無據。另上訴人主張為辦理
      假買賣而存入蕭卓志帳戶之金錢尚有81年10月27日（上訴
      人誤載為81年10月24日）之90萬元未存入林新滄之帳戶，
      亦非事實，蓋由林新滄之帳戶明細資料（見本院卷第36至
      37頁），在81年10月27日前並無支出90萬元之款項，且林
      新滄交付蕭卓志之款項，由被上證一蕭卓志帳戶資料可知
      其摘要均為現金，而該筆90萬元之摘要為交換，顯見該筆
      款項與三角買賣無關，上訴人既主張蕭卓志帳戶內81年10
      月27日之90萬元係由林新滄帳戶存入，與本件假買賣有關
      ，此有利於上訴人之事實，依舉證責任分配原則，當由上
      訴人加以舉證證明。
    (二)蕭林梅玉部分假買賣價金為700萬元，而蕭林梅玉已以4張
      交通銀行所簽發支票方式將林新滄數次所交付假買賣價金
      計700萬元交還，且依兆豐國際商業銀行中台中分行96年
      8月21日函覆鈞院之（96）兆銀中台中字第0275號函所載
      ，證人蕭林梅玉所購買之4張交通銀行支票（票號：AK000
      0000、AK0000000、AK0000000 、AK0000000），合計700
      萬元，提示後確實係存入林新滄申設在前台中市第七信用
      合作社000000-0帳號內（見4張支票正面均載有受款人林
      新滄，且支票背面提領人部分均有林新滄之用印，及其入
      帳帳號），亦足知證明被上訴人上開主張屬實。上訴人另
      主張蕭林梅玉帳戶82年3月25日收入金額220萬元、82年4
      月22日收入400萬元，共計620萬元，亦為處理蕭林梅玉部
      分假買賣之資金，而蕭林梅玉並未會匯回予林新滄乙節，
      被上訴人否認之，上訴人自應就此負舉證之責。
    (三)林新滄生病期間非僅意識清楚，且尚在經營診所中，為兩
      造不爭之事實，被上訴人如有侵占林新滄財產，豈有不被
      林新滄發現之理。被上訴人於81年10月7日起至82年3月1
      日止，雖經林新滄指示在其所設立之台中市第七信用合作
      社68159帳戶帳號提領32,757,285元，惟領取後之款項非
      交由林新滄自行處理，即依林新滄之指示將領取之款項交
      予原審證人蕭卓志、蕭林梅玉二人，對於林新滄指示被上
      訴人所提領款項之運用情形，僅知部分款項用於上開三角
      買賣，其餘不清楚，被上訴人並無盜領林新滄帳戶內之存
      款。且由上訴人人所提取款憑條所示，其中幾筆款項有尾
      數者，如取款日期81年11月2日取款金額3,521,553元；取
      款日期81年11月18日取款金額1,233,500元；取款日期81
      年12月10日取款金額182,232元等筆，如係被上訴人所盜
      領者，依經驗法則，絕不可能以此零頭盜領方式。又依上
      開函覆資料所示，82年1月15日林新滄該帳戶內僅4,164,4
      49元（含400萬元之抵押貸款），依當時林新滄精神狀況
      ，如其帳戶內確實有高達近4千萬元之存款，豈可能未發
      現遭被上訴人盜領存款之理，可知林新滄當時確實不可能
      有高達3、4千萬元之存款，否則即不需再以所有坐落台中
      市○○街土地，向第七商業銀行抵押貸款400萬元，供作
      二筆房地買賣資金往來之用，又林新滄如有高達3、4千萬
      元存款，在其有能力同時製造上開二筆房地買賣資金往來
      假象情形下，豈有在不同時間始完成該二筆房地買賣之理
      等語。
六、查上訴人起訴主張兩造為訴外人林新滄之繼承人，被上訴人
    於林新滄生前即81年10月7日起至82年3月1日止，陸續提領
    林新滄在第七商銀68159號帳戶內之活期儲蓄存款及定期存
    款，合計金額為32,757,000元等情，業據其提出第七商銀計
    取款憑條18張、及繼承系統表等件為証，復為被上訴人所不
    爭執，堪信上訴人上開主張為真實。惟上訴人主張：被上訴
    人提領之上開款項，於扣除稅金3,521,553元、林梅玉帳戶
    回存入林新滄帳戶之400萬元、及被上訴人嗣交出銀行貸款
    400萬元作為支付遺產稅之用、以及扣減林新滄赴美醫療費
    用美金60,091.09元後，林新滄之存款尚有19,649,645元遭
    被上訴人據為己有一節，則為被上訴人所否認，並以上詞置
    辯。經查：
  (一)上訴人主張被上訴人自林新滄帳戶提領之金錢，部分存入蕭
    卓志、林梅玉之帳戶，作為三角買賣之價金，之後並未存回
    林新滄帳戶內，而遭被上訴人據為己有一節，己為被上訴人
    所否認，並以其均在林新滄之指示下，將林新滄交付之印章
    及存摺代為提領款項後，存入蕭林梅玉、及蕭卓志帳戶，餘
    款項則交還予林新滄，並無據為己有之之情事。查兩造之父
    林新滄於生前將其所有坐落台中市○區○○段9小段8-40地
    號土地暨其上建物、及同區○○○段270-47地號土地暨其上
    建物，分別贈與其子即上訴人、及訴外人林博文，惟為規避
    贈與稅之故，而進行假買賣，即先將上開二房地先分別出賣
    予証人蕭林梅玉、蕭卓志，再由蕭林梅玉、蕭卓志出賣予上
    訴人、及林博文等情，為上訴人所不爭（見本院卷第45頁背
    面)。而林新滄進行該假買賣之方式，係先將假買賣價金提
    領或轉帳予蕭林梅玉、蕭卓志帳戶內，再由蕭林梅玉、蕭卓
    志購買銀行支票回存入林新滄帳戶等事實，業據証人蕭林梅
    玉於原審結證稱：林新滄是其以前同事，林新滄於81年12月
    間說要將房子給兒子乙○○，為了稅的問題，故先以買賣名
    義過戶至其名下，並將買賣該房地之價金分批先存入其交通
    銀行帳戶，其再至銀行申領支票還給林新滄，林新滄帳戶均
    係七信的帳戶等語；及證人蕭卓志於原審亦證稱：林新滄係
    其姨丈，林新滄稱欲將房屋過戶予二兒子林博文，為了稅的
    問題，請其先就該房屋為買賣，再過戶予林博文，買賣價金
    係林新滄先轉帳存入其台中七信帳戶，其再開台支或合支支
    票，指名給林新滄等語甚詳（以上見原審卷第45、46頁）。
    又查蕭卓志部分假買賣價金為1,500萬元，而蕭林梅玉部分
    假買賣價金則為700萬元，上開假買賣價金嗣已由蕭卓志、
    及蕭林梅玉以支票存回林新滄帳戶等事實，業經本院分別函
    國泰世華銀行中台中分行、及兆豐國際商業銀行中台中分行
    查明屬實，即證人蕭卓志購買之6紙合支支票，票號：JT000
    0000、JU0000000、JU0000000、JU0000000、JU0000000、JU
    0000000，總計1,500萬元，確係由林新滄提示領取；及蕭林
    梅玉購買交通銀行所簽發之4紙支票，票號：AK0000000、AK
    0000000、AK0000000、AK0000000，總計700萬元，亦係於提
    示後存入林新滄第七商銀帳戶等情，有上開二銀行於96年8
    月14日以國世中台中字第09630000178號函、及於96年8月21
    日以兆銀中台中字第0275號函附上開支票影本在卷可稽（見
    本院卷第98至105頁），核與證人蕭卓志、蕭林梅玉上開証
    述之情節相符，堪信被上訴人上開所辯為真實，則上訴人主
    張上開資金辦理假買賣後未存回林新滄帳戶內，而係遭被上
    訴人據為己有云云，自無足採。
  (二)上訴人以被上訴人係於林新滄生病期間，即自81年10月7日
    起至82年3月1日止，陸續提領林新滄上開帳戶內之現金32,7
    57,000元，於扣除上開假買賣之土地增值稅、及契稅3,521,
    553元、蕭林梅玉回存入林新滄帳戶之400萬元、被上訴人嗣
    交出銀行貸款400萬元作為支付遺產稅之用、及扣減林新滄
    醫療費用美金60,091.09元（換算新台幣為1,585,802元），
    尚有存款19,649,645元，遭被上訴人據為己有等語；亦為被
    上訴人所否認，並以：林新滄於81、82年間均自行保管存摺
    及印章，其受指示提領現金後，即將存摺、印章交還，提領
    之金錢除交付上開假買賣價金外，其餘均交由林新滄自行使
    用，林新滄於82年5月6日死亡時，銀行存款至多未超過500
    百萬元等語。經查：被上訴人代林新滄提領之上開現金32,7
    57,000元，其中1,500萬元交付予蕭卓志、700萬元部分則交
    付予蕭林梅玉作為上開假買賣用途，已如上述；又上訴人亦
    不否認林新滄赴美醫療費用花費美金60,091.09元（見本院
    卷第46頁、明細表見原審卷125頁至127頁）、及繳納該假買
    賣之土地增值稅暨契稅共3,521,553元、以及其中400萬元作
    為支付遺產稅之用，則林新滄上開帳戶內之存款，於扣除上
    開項目之金額後，所剩已不多，並無如上訴人所主張之19,6
    49,645元。上訴人雖以林新滄帳戶之提存均由被上訴人處理
    ，林新滄確有存款19,649,645元遭被上訴人據為己有，被上
    訴人應就林新滄該帳戶內之資金流向舉証說明云云。惟按當
    事人主張有利於己之事實者，就其事實應負舉證之責任；主
    張消極之事實而在客觀上無法積極證明者，其舉證責任移轉
　　於他方當事人，此乃舉證責任分配原則（最高法院96年度台
  　上字第793號判決意旨參照）。上訴人主張被上訴人所提領
    之上開現金，被上訴人已聲請本院查明該假買賣資金確已回
    存入林新滄帳戶，且陳明林新滄生前係自行保管存摺、及印
    章，其僅受林新滄之指示提領現金，除支付上開假買賣價金
    外，其餘之提款均交予林新滄等情；又上訴人亦不否認林新
    滄於生病期間尚為病人看診，直至去世前其意識能力仍清楚
    等情（見本院卷第45頁背面、及122頁背面）；且據証人即
　　林新滄之侄林紹榮於原審證稱：林新滄委託其處理三角買賣
  　、及向七銀設定抵押貸款400萬元，作為三角買賣資金，林
    新滄當時之精神狀況正常等語（見原審卷第134頁）。按林
    新滄生前為醫生，其為規避贈與稅，不惜以上開迂迴方式進
    行假買賣，且其直至去世前仍意識清楚，尚能為病人看診等
    情，足見；林新滄生前對其財務處理態度應相當精明及謹慎
    ，如被上訴人於提領其存款後有據為己有，且金額高達上訴
    人主張之一千多萬元之情形，何以林新滄於生前未能查覺而
    及時處理；又上訴人於原審亦主張林新滄過世後，其四名兒
    子貸款1,000萬元用來清償遺產稅、及代書費用等，並書立
    繼承遺產辦理要點等語（見原審卷第186、190至192頁），
    茍被上訴人有將林新滄上開存款據為己有之事實，上訴人何
    以於辦理繼承時未要求被上訴人提出以支付費用，而尚以貸
    款方式繳納繼承之相關費用，此均核與常情不符。上訴人主
    張被上訴人有將林新滄存款19,649,645元據為己有之情事，
    已為被上訴人所否認，則依上開舉証責任法則，自應由上訴
    人就有利於其之積極事實負舉証之責，惟上訴人並未能提出
    積極事証以供本院調查，僅就林新滄上開帳戶內資金之流向
    生疑、及林新滄未留下現金等情，遽認被上訴人將林新滄之
    存款據為己有云云，自無足採。
七、綜上所述，上訴人基於不當得利法律關係，請求被上訴人應
    返還不當得利債權19,649,645元中之1/6即3,274,940元，並
    以其積欠被上訴人之債務1,613,093元相抵銷後，被上訴人
    應給付1,661,847元暨法定遲延利息，為無理由。原審為上
    訴人敗訴之判決，並駁回其假執行之聲請，經核並無不合，
    上訴意旨猶執詞指摘原判決不當，求予廢棄改判，為無理由
    ，應予駁回。
八、本案事實已臻明確，兩造其餘攻擊防禦方法，不足以影響本
    判決結果，爰不一一論述，併此敘明。
據上論結：本件上訴為無理由，依民事訴訟法第449條第1項、第
78條，判決如主文。
中　　華　　民　　國　　96　　年　　12　　月　　31　　日
                  民事第四庭    審判長法  官  黃斐君
                                      法  官  陳蘇宗
                             　       法  官  張浴美
以上正本係照原本作成。
如對本判決上訴，須於收受判決送達後20日內向本院提出上訴書
狀，其未表明上訴理由者，應於提出上訴後20日內向本院提出上
訴理由書（須按他造人數附具繕本）。
上訴時應提出委任律師為訴訟代理人之委任狀。具有民事訴訟法
第466條之1第1項但書或第2項之情形為訴訟代理人者，另應附具
律師及格證書及釋明委任人與受任人有該條項所定關係之釋明文
書影本。
                                      書記官  郭振祥
中　　華　　民　　國　　97　　年　　1 　　月　　2 　　日
                                                      Ｍ
